ACORDAO-COMPLETO-2527702

ACÓRDÃO 4814/2022 ATA 29/2022 - PRIMEIRA CÂMARA

VISTOS, relatados e discutidos estes autos de tomada de contas especial instaurada pelo Fundo Nacional de Saúde em razão de irregularidades constatadas em fiscalização realizada pelo Denasus, no período de 2/10/2013 a 3/5/2016, em farmácia participante do Programa Farmácia Popular do Brasil.
ACORDAM os ministros do Tribunal de Contas da União, reunidos em sessão da 1ª Câmara, ante as razões expostas pelo relator, em:
9.1. excluir da relação de responsáveis o Sr. Antônio Araújo do Nascimento (CPF XXX.874.713-XX) ; 
9.2. considerar revéis, para todos os efeitos, o estabelecimento comercial Farmácia O Carlota/Farmácia Carlota Ltda. (CNPJ 09.113.449/0001-30) e a Sra. Larysse Andrade Araújo (CPF XXX.854.211-XX) , nos termos do art. 12, § 3º, da Lei 8.443/1992 c/c o art. 202, § 8º, do RI/TCU;
9.3. julgar irregulares as contas da Sra. Larysse Andrade Araújo, com fundamento no art. 16, III, "a" e "c", da Lei 8.443/1992, e condená-la, solidariamente, com a empresa Farmácia Carlota Ltda. ME (Farmácia O Carlota) , ao pagamento das quantias a seguir especificadas (débitos) , atualizadas monetariamente e acrescidas de juros de mora, calculados a partir das datas especificadas até a data do efetivo recolhimento, fixando o prazo de 15 (quinze) dias, a contar da notificação, para que comprovem, perante o Tribunal (art. 214, III, "a", do RI/TCU) , o recolhimento da dívida aos cofres do Fundo Nacional de Saúde, na forma da legislação em vigor:
Responsável: Farmácia O Carlota/Farmácia Carlota Ltda. ME 
	DATA DA OCORRÊNCIA
	VALOR ORIGINAL
 (R$) 
	D/C

	02/10/2013
	           21,60 
	D

	06/12/2013
	           39,33 
	D

	06/12/2013
	           97,20 
	D

	30/12/2013
	           13,77 
	D

	30/12/2013
	           75,60 
	D

Solidariedade: Farmácia O Carlota/Farmácia Carlota Ltda. ME. e Larysse Andrade Araújo
	DATA DA OCORRÊNCIA
	VALOR ORIGINAL
 (R$) 
	D/C

	31/03/2014
	80,19
	D

	31/03/2014
	13,77
	D

	31/03/2014
	75,90
	D

	31/03/2014
	64,80
	D

	31/03/2014
	13,77
	D

	09/04/2014
	347,49
	D

	16/04/2014
	26,55
	D

	16/04/2014
	19,20
	D

	16/04/2014
	21,60
	D

	13/05/2014
	320,76
	D

	13/05/2014
	34,56
	D

	30/05/2014
	657,00
	D

	30/05/2014
	19,20
	D

	02/06/2014
	1.495,80
	D

	02/06/2014
	19,20
	D

	02/06/2014
	42,00
	D

	06/06/2014
	427,68
	D

	06/06/2014
	51,84
	D

	04/07/2014
	1.472,85
	D

	04/07/2014
	53,46
	D

	04/07/2014
	19,20
	D

	04/07/2014
	19,20
	D

	31/07/2014
	877,95
	D

	31/07/2014
	42,00
	D

	1º/8/2014
	106,92
	D

	1º/8/2014
	51,84
	D

	09/09/2014
	1.037,69
	D

	09/09/2014
	12,00
	D

	09/09/2014
	65,61
	D

	09/09/2014
	3,90
	D

	09/09/2014
	42,00
	D

	09/09/2014
	561,33
	D

	02/10/2014
	16,80
	D

	02/10/2014
	19,20
	D

	02/10/2014
	1.865,16
	D

	03/10/2014
	100,17
	D

	03/10/2014
	160,38
	D

	03/11/2014
	113,13
	D

	03/11/2014
	19,20
	D

	03/11/2014
	82,51
	D

	03/11/2014
	2.670,48
	D

	03/11/2014
	507,87
	D

	03/11/2014
	73,20
	D

	03/11/2014
	5,11
	D

	03/11/2014
	2,40
	D

	28/11/2014
	3.771,60
	D

	28/11/2014
	588,06
	D

	28/11/2014
	13,77
	D

	28/11/2014
	4,80
	D

	28/11/2014
	130,41
	D

	28/11/2014
	129,69
	D

	28/11/2014
	4,80
	D

	28/11/2014
	25,20
	D

	14/01/2015
	127,80
	D

	14/01/2015
	748,44
	D

	14/01/2015
	3.425,69
	D

	14/01/2015
	21,60
	D

	14/01/2015
	92,34
	D

	14/01/2015
	13,77
	D

	14/01/2015
	21,60
	D

	09/02/2015
	4.282,50
	D

	09/02/2015
	28,80
	D

	09/02/2015
	19,20
	D

	09/02/2015
	36,00
	D

	10/02/2015
	27,54
	D

	10/02/2015
	102,96
	D

	10/02/2015
	1.042,47
	D

	10/02/2015
	65,61
	D

	03/03/2015
	13,77
	D

	03/03/2015
	79,38
	D

	03/03/2015
	66,60
	D

	03/03/2015
	21,60
	D

	03/03/2015
	102,96
	D

	03/03/2015
	2.004,75
	D

	03/03/2015
	5.171,55
	D

	02/04/2015
	13,77
	D

	02/04/2015
	65,61
	D

	02/04/2015
	44,10
	D

	02/04/2015
	15,60
	D

	02/04/2015
	102,24
	D

	02/04/2015
	5.127,29
	D

	02/04/2015
	24,00
	D

	02/04/2015
	2.699,73
	D

	05/05/2015
	6.165,15
	D

	05/05/2015
	4.447,48
	D

	05/05/2015
	127,80
	D

	05/05/2015
	40,80
	D

	05/05/2015
	19,20
	D

	05/05/2015
	51,84
	D

	05/05/2015
	41,70
	D

	05/05/2015
	27,54
	D

	05/05/2015
	4,80
	D

	12/06/2015
	102,24
	D

	12/06/2015
	3.920,20
	D

	12/06/2015
	7.135,80
	D

	12/06/2015
	44,40
	D

	12/06/2015
	50,40
	D

	12/06/2015
	3,60
	D

	12/06/2015
	34,56
	D

	12/06/2015
	41,00
	D

	12/06/2015
	19,20
	D

	07/07/2015
	25,56
	D

	07/07/2015
	5.161,86
	D

	07/07/2015
	5.679,15
	D

	07/07/2015
	44,40
	D

	07/07/2015
	92,40
	D

	07/07/2015
	41,00
	D

	07/07/2015
	51,84
	D

	07/07/2015
	66,60
	D

	07/07/2015
	19,20
	D

	05/08/2015
	5.115,73
	D

	05/08/2015
	13,77
	D

	05/08/2015
	34,56
	D

	05/08/2015
	25,20
	D

	05/08/2015
	90,45
	D

	05/08/2015
	7.489,19
	D

	05/08/2015
	4,80
	D

	31/08/2015
	7.492,94
	D

	31/08/2015
	5.033,07
	D

	31/08/2015
	24,00
	D

	31/08/2015
	27,23
	D

	31/08/2015
	17,28
	D

	31/08/2015
	19,20
	D

	31/08/2015
	21,60
	D

	31/08/2015
	51,12
	D

	14/10/2015
	37,20
	D

	14/10/2015
	11.673,45
	D

	14/10/2015
	32,40
	D

	14/10/2015
	24,00
	D

	15/10/2015
	5.317,63
	D

	15/10/2015
	25,56
	D

	15/10/2015
	51,84
	D

	30/10/2015
	10.333,50
	D

	30/10/2015
	6.836,33
	D

	30/10/2015
	36,00
	D

	30/10/2015
	24,00
	D

	30/10/2015
	13,77
	D

	30/10/2015
	51,84
	D

	18/12/2015
	24,00
	D

	18/12/2015
	21,60
	D

	18/12/2015
	58,80
	D

	18/12/2015
	7.749,00
	D

	18/12/2015
	10.122,44
	D

	18/12/2015
	76,68
	D

	18/12/2015
	69,12
	D

	21/01/2016
	21,60
	D

	21/01/2016
	13,20
	D

	21/01/2016
	42,00
	D

	21/01/2016
	64,58
	D

	21/01/2016
	10.387,95
	D

	21/01/2016
	5.956,02
	D

	21/01/2016
	51,84
	D

	21/01/2016
	25,20
	D

	17/02/2016
	21,60
	D

	17/02/2016
	24,00
	D

	17/02/2016
	153,32
	D

	17/02/2016
	21,60
	D

	17/02/2016
	3.979,13
	D

	17/02/2016
	12.602,25
	D

	17/02/2016
	79,07
	D

	09/03/2016
	460,81
	D

	09/03/2016
	4.534,65
	D

	09/03/2016
	19,20
	D

	09/03/2016
	27,54
	D

	09/03/2016
	34,56
	D

	1º/4/2016
	1.162,62
	D

	1º/4/2016
	2.305,20
	D

	1º/4/2016
	10,80
	D

	1º/4/2016
	27,90
	D

	29/04/2016
	1.321,05
	D

	29/04/2016
	19,80
	D

	29/04/2016
	25,80
	D

	03/05/2016
	322,92
	D

	03/05/2016
	6,73
	D

	03/05/2016
	13,50
	D

9.4. aplicar, individualmente, à Sra. Larysse Andrade Araújo e à Farmácia Carlota Ltda. ME (Farmácia O Carlota) , com fundamento no art. 57 da Lei 8.443/1992 c/c art. 267 do RI/TCU, multa no valor de R$ 11.000,00 (onze mil reais) , fixando prazo de 15 (quinze) dias, a contar da notificação, para que comprovem, perante este Tribunal (art. 214, III, "a", do RI/TCU) , o recolhimento da dívida aos cofres do Tesouro Nacional, atualizada monetariamente desde a data do presente acórdão até a do efetivo recolhimento, se for paga após o vencimento, na forma da legislação em vigor;
9.5. autorizar, desde logo, nos termos do art. 28, II, da Lei 8.443/1992, a cobrança judicial das dívidas, caso não atendida a notificação;
9.6. autorizar, desde logo, se requerido, com fundamento no art. 26 da Lei 8.443/1992 c/c o art. 217, §§ 1º e 2º, do RI/TCU, o parcelamento das dívidas em até 36 parcelas, incidindo, sobre cada parcela, corrigida monetariamente, os correspondentes acréscimos legais, fixando-lhes o prazo de 15 (quinze) dias, a contar do recebimento da notificação, para comprovar, perante o Tribunal, o recolhimento da primeira parcela, e de 30 (trinta) dias, a contar da parcela anterior, para comprovar o recolhimento das demais parcelas, devendo incidir, sobre cada valor mensal, atualizado monetariamente, os juros de mora devidos, no caso do débito, na forma prevista na legislação em vigor, alertando o responsável de que a falta de comprovação do pagamento de qualquer parcela importará o vencimento antecipado do saldo devedor, nos termos do § 2º do art. 217, do Regimento Interno deste Tribunal;
9.7. encaminhar cópia desta deliberação à Procuradoria da República no Estado do Ceará, em cumprimento ao disposto no § 3º do art. 16 da Lei 8.443/1992;
9.8. enviar cópia deste acórdão ao Fundo Nacional de Saúde e aos responsáveis;
9.9. informar aos interessados que o inteiro teor da presente deliberação estará disponível para consulta no dia seguinte à sua oficialização, no endereço www.tcu.gov.br/acordaos.

TOMADA DE CONTAS ESPECIAL instaurada pelo Fundo Nacional de Saúde - MS, em razão de não comprovação da regular aplicação dos recursos repassados por meio do Programa Farmácia Popular do Brasil.

Primeira Câmara

Fundo Nacional de Saúde (FNS).

3. Interessados/Responsáveis:
3.1. Interessados: Fundo Nacional de Saúde (FNS); Departamento Nacional de Auditoria do Sistema Único de Saúde (Denasus).
3.2. Responsáveis: Farmácia Carlota Ltda. ME (09.113.449/0001-30); Larysse Andrade Araújo (XXX.854.211-XX); Antônio Araújo do Nascimento (XXX.874.713-XX);

13.1. Ministros presentes: Walton Alencar Rodrigues (Presidente) e Benjamin Zymler.
13.2. Ministro-Substituto convocado: Marcos Bemquerer Costa.
13.3. Ministros-Substitutos presentes: Augusto Sherman Cavalcanti e Weder de Oliveira (Relator).

WEDER DE OLIVEIRA

Examina-se processo de tomada de contas especial (TCE) instaurada pelo Fundo Nacional de Saúde (FNS) , em que foi responsabilizado o estabelecimento comercial Farmácia O Carlota/Farmácia Carlota Ltda. e os sócios-administradores à época, Sra. Larysse Andrade Araújo e o Sr. Antônio Araújo Nascimento, em decorrência de irregularidades na comprovação das dispensações dos medicamentos no âmbito do Programa Farmácia Popular do Brasil, no período de 2/10/2013 a 3/5/2016.
Para contextualizar os fatos, as análises e os encaminhamentos do processo, reproduzo, com ajustes de forma, a instrução da Secretaria de Controle Externo de Tomada de Contas Especial (SecexTCE) (peça 91) :
"HISTÓRICO
Programa Farmácia Popular do Brasil
2.	O Programa Farmácia Popular do Brasil - PFPB foi criado pela Lei 10.858, de 13/4/2004, e regulamentado pelo Decreto 5.090, de 20/5/2004, com o objetivo de oferecer à população o acesso a medicamentos considerados essenciais, cumprindo, dessa forma, uma das principais diretrizes da Política Nacional de Assistência Farmacêutica.
3.	O PFPB inicialmente funcionava por meio de parceria com governos estaduais, prefeituras municipais e instituições públicas, para o atendimento de projetos de implantação e manutenção de unidades próprias, sob responsabilidade da Fundação Oswaldo Cruz (FIOCRUZ) . 
4.	Em 2006, por meio da Portaria n° 491, o Ministério da Saúde - MS expandiu o Programa para utilizar a rede já instalada do comércio varejista de produtos farmacêuticos, o qual recebeu o nome de 'Aqui Tem Farmácia Popular'. 
5.	As farmácias e drogarias privadas que aderem ao programa fornecem aos cidadãos, de forma gratuita, medicamentos para o tratamento de hipertensão, diabetes e asma. Além destes, são disponibilizados, com até 90% de desconto, medicamentos para rinite, dislipidemia, doença de Parkinson, osteoporose, glaucoma, anticoncepcionais e fraldas geriátricas. Para cada venda realizada, o MS reembolsa o comerciante de acordo com tabela de referência de preços de medicamentos elaborada e disponibilizada no seu sítio eletrônico: http://portalms.saude.gov.br/acoes-e-programas/farmacia-popular/legislacao.
6.	Em 2017, a Comissão Intergestores Tripartite (CIT) decidiu extinguir a rede própria do programa, passando o 'Aqui Tem Farmácia Popular' a ser o único meio de se obter medicamentos no âmbito do PFPB. 
7.	A adesão ao programa pelos estabelecimentos da rede privada de comércio farmacêutico faz-se pela entrega de determinados documentos ao Ministério da Saúde, que, após verificar a sua regularidade, autoriza a dispensação de medicamentos subsidiados pelo Programa, fornecendo um login e uma senha de acesso ao sistema eletrônico de autorizações.
8.	O cidadão que deseja adquirir medicamentos subsidiados pela União deve dirigir-se a uma farmácia ou drogaria credenciada, portando documento de identificação que contenha o CPF e receita médica. 
9.	Com a apresentação dos referidos documentos, o comerciante credenciado deve, no momento da transação, acessar o sistema eletrônico de autorização do Ministério da Saúde e inserir, dentre outros dados, o nome do paciente, o seu número de CPF, o nome do medicamento prescrito, a quantidade prescrita, o CRM do médico e a data de expedição da receita e o código de barras (EAN) do medicamento que será dispensado.
10.	Após a inserção dos referidos dados no sistema informatizado, este calcula automaticamente o valor que será pago pelo Fundo Nacional da Saúde e o valor remanescente, que, se existir, deverá ser pago pelo cliente, no momento da compra. O registro das informações acima indicadas no sistema eletrônico e a geração da Autorização para Dispensação do Medicamento - ADM bastam para que, no mês seguinte, os valores das vendas de medicamentos subsidiados pela União sejam depositados na conta da empresa conveniada.
11.	A participação no Programa Farmácia Popular do Brasil - PFPB se dá por meio de adesão, de forma que as farmácias e drogarias que pretendem participar devem atender aos critérios previstos nas Portarias que o regulamentam. A participação não constitui uma obrigatoriedade aos estabelecimentos farmacêuticos, mas sim uma manifestação de vontade, com celebração de convênio entre o estabelecimento e o Ministério da Saúde. As normas instituidoras do PFPB são de consulta pública e devem ser cumpridas pelos estabelecimentos que desejem dele participar, devendo, inclusive, atestar estar cientes de todo o conteúdo e exigências previstas, mediante apresentação de requerimento e assinatura de termo de adesão. 
12.	Para atestar a veracidade e legalidade das dispensações realizadas, a portaria que rege o Programa estabelece a obrigatoriedade de armazenar e manter, por um prazo de 5 (cinco anos) , as notas fiscais de aquisição dos medicamentos e/ou correlatos do Programa junto aos fornecedores, os cupons fiscais de venda, os cupons vinculados assinados pelos clientes e as respectivas receitas médicas. O descumprimento de qualquer das regras dispostas na Portaria e seus Anexos pelas farmácias e drogarias caracteriza prática de irregularidade no âmbito do PFPB.
Auditoria do Denasus e Instauração da TCE
13.	A presente TCE originou-se de constatações do Departamento Nacional de Auditoria do SUS (Denasus) em auditoria realizada entre 26/2/2018 e 13/4/2018, com a finalidade de avaliar a execução do Programa Farmácia Popular do Brasil junto ao estabelecimento comercial Farmácia O Carlota/Farmácia Carlota Ltda., abrangendo o período de 2/10/2013 a 3/5/2016, com foco no cumprimento das normas estabelecidas pela Portaria GM/MS nº 971/2012, vigente de 15/5/2012 a 27/1/2016, e Portaria GM/MS nº 111/2016, vigente a partir de 28/1/2016, que dispõem sobre o Programa Farmácia Popular do Brasil.
14.	De acordo com o Relatório de Auditoria nº 18083 do Denasus e seus anexos (peça 34) , foram constatadas irregularidades que representavam débito de R$ 199.493,43, em valores históricos.
15.	Foram constatadas, no referido Relatório, as seguintes irregularidades:
15.1. Irregularidade nas dispensações e/ou na documentação comprobatória de dispensações de medicamentos do Programa Farmácia Popular do Brasil, caracterizada por:
a)	registro de dispensação de medicamentos sem notas fiscais que comprovem a aquisição, contrariando o disposto nos arts. 23, 39 e 40 da Portaria GM/MS nº 971/2012, vigente de 15/5/2012 a 27/1/2016; e nos arts. 21, 36 e 37 da Portaria GM/MS nº 111/2016, vigente a partir de 28/1/2016. Evidência: constatações 517728, 517729 e 517731 (peça 34, p. 7-12) ;
b)	registro de dispensação de medicamentos em nome de pessoas falecidas, contrariando o disposto nos arts. 21 e 23 da Portaria GM/MS nº 971/2012, vigente de 15/5/2012 a 27/1/2016; e nos arts. 20 e 21 da Portaria GM/MS nº 111/2016, vigente a partir de 28/1/2016. Evidência: constatação 517734 (peça 34, p. 15-17) ;
c)	não apresentação de cópia do cupom fiscal, vinculado e/ou receitas médicas solicitados, contrariando o disposto nos arts. 21, 22, 23, 39 e 40 da Portaria GM/MS nº 971/2012, vigente de 15/5/2012 a 27/1/2016; e nos arts. 20, 21, 22, 36 e 37 da Portaria GM/MS nº 111/2016, vigente a partir de 28/1/2016. Evidência: constatação 517738 (peça 34, p. 19-20) ;
d)	registro de dispensação de medicamentos em nome de funcionários/responsáveis do estabelecimento, sem apresentação de documentação comprobatória, contrariando o disposto nos arts. 21, 22, 23, 39 e 40 da Portaria GM/MS nº 971/2012, vigente de 15/5/2012 a 27/1/2016; e nos arts. 20, 21, 22, 36 e 37 da Portaria GM/MS nº 111/2016, vigente a partir de 28/1/2016. Evidência: constatação 517737 (peça 34, p. 17-18) ;
e)	apresentação de cupom fiscal, vinculado e/ou receitas médicas com irregularidades, contrariando o disposto no art. 40 da Portaria GM/MS nº 971/2012, vigente de 15/5/2012 a 27/1/2016; e no art. 37 da Portaria GM/MS nº 111/2016, vigente a partir de 28/1/2016. Evidência: constatação 517733 e 517740 (peça 34, p. 12-15 e 20-21) .
16.	O detalhamento do débito apurado pelo Denasus consta da peça 34, p. 23-69. 
17.	Diante das constatações o Denasus deu oportunidade de defesa aos responsáveis, em obediência aos princípios constitucionais que asseguram o direito ao contraditório e à ampla defesa, como demonstram as notificações expedidas em 10/5/2018 (peça 18, 20 e 22) . Conforme cita o Relatório de Auditoria nº 18083, os responsáveis apresentaram justificativas, as quais não lograram afastar as irregularidades apontadas.  
18.	Superada a fase de defesa administrativa, foram emitidas notificações de cobrança pela Secretaria Executiva do FNS aos responsáveis, em ofícios emitidos em 3/5/2019 (peça 54, 56, 58 e 60) , bem como edital, publicado no D.O.U em 11/9/2020 (peça 64) . 
19.	Assim, o motivo que levou à instauração da presente Tomada de Contas Especial está materializado por prejuízo causado pelo estabelecimento comercial Farmácia O Carlota/Farmácia Carlota Ltda. ao Programa Farmácia Popular do Brasil, no valor histórico de R$ 199.493,43, no período de 2/10/2013 a 3/5/2016, tendo em vista irregularidades que contrariaram as normas vigentes à época, especialmente a Portaria GM/MS nº 971/2012, vigente de 15/5/2012 a 27/1/2016, e Portaria GM/MS nº 111/2016, vigente a partir de 28/1/2016, frente às constatações apontadas no Relatório de Auditoria nº 18083 do Denasus (peça 34) e consolidadas na Matriz de Responsabilização acostada pelo órgão instaurador (peça 70) .
20.	Com base no Relatório de Auditoria do Denasus e com fundamento na IN/TCU 71/2012, alterada pela IN/TCU 76/2016 e DN/TCU 155/2016, o Fundo Nacional de Saúde autorizou a instauração de Tomada de Contas Especial (peça 69) .
21.	O Relatório Completo do Tomador de Contas Especial nº 522/2020 (peça 71) registra a apuração de fatos, a quantificação do dano, bem como a identificação dos responsáveis, nos termos do art. 2º da IN TCU 71/2012.
22.	Registra, ainda, que foi dada oportunidade de defesa aos responsáveis, conforme as notificações relacionadas no item '5' do relatório do tomador, expedidas visando a regularização das contas e o ressarcimento do dano (peça 71) . 
23.	Por fim, o tomador de contas concluiu pela responsabilização do estabelecimento comercial Farmácia O Carlota/Farmácia Carlota Ltda., solidariamente com a Sra. Larysse Andrade Araújo e o Sr. Antônio Araújo do Nascimento, quantificando-se o débito no valor de R$ 284.273,83, atualizado em 20/11/2020 (peça 71, p. 1) . A inscrição em conta de responsabilidade, no SIAFI, foi efetuada mediante a Nota de Lançamento de Sistema nº 2020NS088083, de 24/11/2020 (peça 72) .
24.	Uma vez concluída a TCE no âmbito do Fundo Nacional de Saúde, esta foi remetida à Controladoria-Geral da União, a qual emitiu o Relatório de Auditoria nº 3077/2020 (peça 74) , que anui com as conclusões do Relatório de Auditoria nº 18083 do Denasus (peça 34) e Relatório de Tomada de Contas Especial nº 522/2020 (peça 71) . 
25.	Diante disso, a Secretaria de Controle Interno certificou a irregularidade das contas (peça 75) , acompanhado do parecer do dirigente do órgão de controle interno (peça 76) , tendo o Ministro de Estado da Saúde registrado o conhecimento das conclusões daquele órgão de controle interno (peça 77) . 
26.	Autuada no TCU em 4/5/2021, foi realizada Instrução Preliminar com proposta de citação (peça 80) do estabelecimento comercial Farmácia O Carlota/Farmácia Carlota Ltda. (CNPJ 09.113.449/0001-30) e da Sra. Larysse Andrade Araújo (CPF XXX.854.211-XX) , proposta essa que obteve parecer favorável da Subunidade (peça 81) e da Unidade (peça 82) . 
27.	As providências inerentes às comunicações processuais foram concluídas com validade da ciência dos responsáveis, conforme resumo adiante (peça 90) :
	Natureza
	Comunicação 
	Data de expedição
	Peça
	Destinatário
	Origem do endereço
	Data da ciência ou motivo da devolução
	Peça da ciência
	Peça da Resposta

	Citação
	Ofício 45842/2021-TCU-Seproc
	16/09/2021
	87
	Larysse Andrade Araujo
	Receita Federal
	24/09/2021
	89
	Não houve

	Citação
	Ofício 45843/2021- TCU-Seproc
	16/09/2021
	86
	Farmacia Carlota Ltda
	Receita Federal
	24/09/2021
	88
	Não houve

28.	Transcorrido o prazo regimental, os responsáveis Farmácia O Carlota/Farmácia Carlota Ltda. e Larysse Andrade Araújo permaneceram silentes, devendo ser considerados revéis, nos termos do art. 12, §3º, da Lei 8.443/1992.
ANÁLISE DOS PRESSUPOSTOS DE PROCEDIBILIDADE DA IN/TCU 71/2012
Viabilidade do Exercício do Contraditório e Ampla Defesa
29.	Verifica-se que não há prejuízo ao contraditório e à ampla defesa, uma vez que não houve o transcurso de mais de dez anos desde o fato gerador sem que tenha havido a notificação dos responsáveis pela autoridade administrativa federal competente (art. 6º, inciso II, c/c art. 19 da IN/TCU 71/2012, modificada pela IN/TCU 76/2016) , pois os recursos transferidos e as despesas impugnadas referem-se aos exercícios de 2013 a 2016, e os responsáveis foram notificados sobre as irregularidades pela autoridade administrativa competente em 10/5/2018 (peça 18, 20 e 22) .
Valor de Constituição da TCE
30.	Verifica-se, também, que o valor atualizado do débito apurado (sem juros) em 1/1/2017 é de R$ 220.366,91, portanto superior ao limite mínimo de R$ 100.000,00, na forma estabelecida conforme os arts. 6º, inciso I, e 19 da IN/TCU 71/2012, modificada pela IN/TCU 76/2016.
VERIFICAÇÃO DA EXISTÊNCIA DE OUTROS DÉBITOS
31.	Em atenção ao comando contido no item 9.4 do Acórdão 1772/2017-TCU-Plenário (Relator Ministro-Substituto Augusto Sherman) , e em atendimento ao disposto no art. 6º, § 1º, da Instrução Normativa TCU 71/2012, informa-se que não foi constatada a existência de outros débitos imputáveis aos responsáveis arrolados nestes autos em demais processos em tramitação no Tribunal. 
EXAME TÉCNICO
Esgotamento da via administrativa do Ministério da Saúde para ressarcimento do dano
32.	Preliminarmente, oportuno consignar que, nos termos do art. 23, § 1º, do Decreto 7.827/2012, que regulamenta a Lei Complementar 141/2012, e item 9.3.5.2 do Acórdão 1072/2017-TCU-Plenário (Relator Ministro Bruno Dantas) , foram esgotadas, na via administrativa de controle interno do Ministério da Saúde, as medidas para ressarcimento do dano, conforme notificações aos responsáveis em 3/5/2019 (peça 54, 56, 58 e 60) , bem como edital, publicado no D.O.U em 11/9/2020 (peça 64) .
Caracterização das irregularidades geradoras do dano ao erário
33.	Extrai-se da situação sintetizada na seção 'histórico' desta instrução que o tomador de contas identificou como ilícito gerador do dano as seguintes irregularidades, o que teria ocasionado um prejuízo de R$ 199.493,43:
33.1. Irregularidade nas dispensações e/ou na documentação comprobatória de dispensações de medicamentos do Programa Farmácia Popular do Brasil, caracterizada por:
a)	 Ocorrência 1: registro de dispensação de medicamentos sem notas fiscais que comprovem a aquisição;
Dispositivos violados: arts. 23, 39 e 40 da Portaria GM/MS nº 971/2012, vigente de 15/5/2012 a 27/1/2016; e arts. 21, 36 e 37 da Portaria GM/MS nº 111/2016, vigente a partir de 28/1/2016;
Responsáveis: Farmácia O Carlota/Farmácia Carlota Ltda., Sra. Larysse Andrade Araújo, sócia administradora desde 24/2/2014, e Sr. Antônio Araújo do Nascimento, sócio administrador, no período de 29/5/2008 a 24/2/2014; 
Conduta: não apresentar notas fiscais que comprovem a compra e a existência em estoque dos medicamentos dispensados;
Evidência:  Constatações 517728, 517729 e 517731 do Relatório de Auditoria nº 18083 do Denasus (peça 34, p. 7-12) ;
b)	Ocorrência 2: registro de dispensação de medicamentos em nome de pessoas falecidas;
Dispositivos violados: arts. 21 e 23 da Portaria GM/MS nº 971/2012, vigente de 15/5/2012 a 27/1/2016; e arts. 20 e 21 da Portaria GM/MS nº 111/2016, vigente a partir de 28/1/2016;
Responsáveis: Farmácia O Carlota/Farmácia Carlota Ltda., Sra. Larysse Andrade Araújo, sócia administradora desde 24/2/2014, e Sr. Antônio Araújo do Nascimento, sócio administrador, no período de 29/5/2008 a 24/2/2014; 
Conduta: realizar a dispensação de medicamentos em nome de pessoas falecidas;
Evidência: Constatação 517734 do Relatório de Auditoria nº 18083 do Denasus (peça 34, p. 15-17) ;
c)	Ocorrência 3: não apresentação de cópia do cupom fiscal, vinculado e/ou receitas médicas solicitados;
Dispositivos violados: arts. 21, 22, 23, 39 e 40 da Portaria GM/MS nº 971/2012, vigente de 15/5/2012 a 27/1/2016; e arts. 20, 21, 22, 36 e 37 da Portaria GM/MS nº 111/2016, vigente a partir de 28/1/2016;
Responsáveis: Farmácia O Carlota/Farmácia Carlota Ltda., Sra. Larysse Andrade Araújo, sócia administradora desde 24/2/2014, e Sr. Antônio Araújo do Nascimento, sócio administrador, no período de 29/5/2008 a 24/2/2014; 
Conduta: não apresentar as cópias do cupom fiscal, vinculado e/ou receitas médicas solicitados, os quais servem para atestar a legalidade das dispensações realizadas;
Evidência: Constatação 517738 do Relatório de Auditoria nº 18083 do Denasus (peça 34, p. 19-20) ;
d)	Ocorrência 4: registro de dispensação de medicamentos em nome de funcionários/responsáveis do estabelecimento, sem apresentação de documentação comprobatória;
Dispositivos violados: arts. 21, 22, 23, 39 e 40 da Portaria GM/MS nº 971/2012, vigente de 15/5/2012 a 27/1/2016; e arts. 20, 21, 22, 36 e 37 da Portaria GM/MS nº 111/2016, vigente a partir de 28/1/2016;
Responsáveis: Farmácia O Carlota/Farmácia Carlota Ltda., Sra. Larysse Andrade Araújo, sócia administradora desde 24/2/2014, e Sr. Antônio Araújo do Nascimento, sócio administrador, no período de 29/5/2008 a 24/2/2014; 
Conduta: registrar dispensação de medicamentos em nome de funcionários/responsáveis do estabelecimento e não apresentar documentação comprobatória que atesta a legalidade da transação;
Evidência: Constatação 517737 do Relatório de Auditoria nº 18083 do Denasus (peça 34, p. 17-18) ;
e)	Ocorrência 5: apresentação de cupom fiscal, vinculado e/ou receitas médicas com irregularidades;
Dispositivos violados: art. 40 da Portaria GM/MS nº 971/2012, vigente de 15/5/2012 a 27/1/2016; e art. 37 da Portaria GM/MS nº 111/2016, vigente a partir de 28/1/2016;
Responsáveis: Farmácia O Carlota/Farmácia Carlota Ltda., Sra. Larysse Andrade Araújo, sócia administradora desde 24/2/2014, e Sr. Antônio Araújo do Nascimento, sócio administrador, no período de 29/5/2008 a 24/2/2014; 
Conduta: apresentar cupom fiscal, vinculado e/ou receitas médicas com irregularidades e/ou realizar registro de dispensação de medicamentos de forma divergente ao constante desses documentos;
Evidência: Constatações 517733 e 517740 do Relatório de Auditoria nº 18083 do Denasus (peça 34, p. 12-15 e 20-21) .
Observação sobre o débito atribuído a cada ocorrência pelo Denasus
34.	Ao realizar uma dispensação no âmbito do Programa Farmácia Popular do Brasil, o estabelecimento insere todos os dados requeridos no sistema informatizado e recebe a autorização para dispensação do medicamento, bem como o valor que será subsidiado pelo Fundo Nacional da Saúde - FNS e o valor remanescente que, se existir, deverá ser pago pelo cliente. Com a conclusão da operação, mês seguinte a empresa recebe automaticamente em sua conta bancária o valor referente à parte subsidiada pelo FNS. 
35.	Para ter direito ao reembolso, no entanto, a operação deve seguir os critérios estabelecidos na Portaria que rege o Programa, sob pena de ter que devolver os valores recebidos. Para atestar a legalidade da dispensação é preciso que o estabelecimento guarde e apresente, quando solicitado, as notas fiscais de aquisição dos medicamentos e/ou correlatos junto aos fornecedores, os cupons fiscais de venda, os cupons vinculados assinados pelos beneficiários e as receitas médicas. A ausência ou irregularidade nesses documentos invalida a dispensação e gera a obrigação de o estabelecimento devolver os valores recebidos.
36.	O Departamento Nacional de Auditoria do SUS - Denasus, quanto realiza auditoria no estabelecimento participante do PFPB, estabelece a ordem em que os documentos serão analisados, normalmente conferindo, no que tange as dispensações realizadas, primeiro as notas fiscais de aquisição dos medicamentos junto aos fornecedores. Ao verificar, para uma dispensação, a ausência ou alguma irregularidade na nota fiscal, tal como o código de barras do medicamento adquirido ser diferente do código do dispensado, a operação é considerada irregular e o valor recebido deverá ser devolvido ao Fundo Nacional de Saúde. Dessa forma, no relatório de auditoria é atribuído o valor referente a essa irregularidade.
37.	Em seguida, é verificado o cupom fiscal da venda e, novamente, caso não exista ou contenha alguma irregularidade, a dispensação é considerada irregular e o valor recebido deve ser devolvido ao FNS. Caso essa dispensação já tenha sido considerada irregular pela ausência ou irregularidade na nota fiscal de aquisição, ela é excluída do cômputo para não incorrer em duplicidade.
38.	É possível observar, dessa forma, que nos relatórios de auditoria do Denasus, a maior parte do débito é atribuído à irregularidade de 'não apresentação das notas fiscais de aquisição dos medicamentos e/ou correlatos junto aos fornecedores', o que gera distorção na análise das demais irregularidades, gerando a falsa impressão de que a maior parte das irregularidades ocorridas no âmbito do Programa Farmácia Popular do Brasil ocorre somente em virtude da ausência de comprovação da aquisição dos medicamentos dispensados, já que o débito atribuído às demais geralmente é baixo.
39.	Pelo acima exposto, de forma a não gerar distorções na análise, não serão atribuídos valores individuais a cada uma das ocorrências.
Responsabilização da Pessoa Física dos Sócios e Dirigentes dos Estabelecimentos Comerciais e Individualização das Condutas
40.	Devido ao caráter convenial conferido à relação entre o poder público e o particular no âmbito do Programa Farmácia Popular do Brasil, conforme claramente explicitado nas Portarias que o regem, a jurisprudência do TCU tem se solidificado no sentido de que sejam responsabilizados, além da pessoa jurídica, também seus administradores, pessoalmente, a comprovar a regular aplicação dos recursos públicos desse programa submetidos às suas decisões. Nesse diapasão, acerca das irregularidades constatadas na execução do PFPB, julgados recentes do TCU, a exemplo dos Acórdãos 3796/2020-TCU-Primeira Câmara (Relator Ministro Vital do Rêgo) , 2395/2020-TCU-Primeira Câmara (Relator Ministro-Substituto Weder de Oliveira) , e 2386/2020-TCU-Primeira Câmara (Relator Ministro Augusto Sherman) , têm responsabilizado a pessoa jurídica da farmácia/drogaria credenciada em solidariedade com a pessoa física dos seus administradores, não pelo instituto da desconsideração da personalidade jurídica, mas pela obrigação de prestar contas decorrente da natureza convenial da relação jurídica estabelecida. 
41.	Sobre o assunto é claro o voto condutor do Acórdão 5259/2018-TCU-Primeira Câmara, (Relator Ministro Vital do Rêgo) :
Com relação à matéria de fato, como bem ressaltou o MPTCU, a norma que instituiu o PFPB (art. 2º, inciso II, da Portaria 184/2011, sucedido pelo art. 2º, inciso II, Portaria 111/2016) atribuiu ao programa, expressamente, a natureza de convênio, por meio do qual é outorgado ao particular (farmácia ou drogaria integrante da rede privada) a gestão de recursos públicos. Assim, ao assumir voluntariamente o múnus público de gestão de recursos do PFPB, o particular se submete à obrigação de prestar contas, conforme disposto no artigo 70, parágrafo único, da Constituição, e, eventual responsabilização em caso mau uso dos recursos geridos, consoante dispõe o artigo 71, inciso II, da CF/1988.
Nesse contexto, compartilho o entendimento do MPTCU, no sentido de que, ao se considerar a gestão de recursos públicos no âmbito de uma pessoa jurídica de direito privado, as decisões das pessoas naturais administradoras dessa pessoa jurídica determinam a destinação a ser dada àqueles recursos públicos. Isso faz com que, além da pessoa jurídica, também seus administradores sejam obrigados, pessoalmente, a comprovar a regular aplicação dos recursos públicos submetidos às suas decisões, a exemplo do que deliberou esta Corte no Acórdão 8969/2016-TCU-Segunda Câmara (Relator Ministro Raimundo Carreiro) .
42.	Dessa forma, nos casos em que o estabelecimento comercial farmacêutico é uma sociedade limitada (Ltda.) , devem ser chamados aos autos a pessoa jurídica em solidariedade com as pessoas físicas dos sócios administradores, com suas responsabilidades restritas aos períodos de administração. Da mesma forma ocorre nos casos em que o estabelecimento comercial farmacêutico é uma empresa individual de responsabilidade limitada (Eireli) , nos quais devem ser chamados aos autos a pessoa jurídica em solidariedade com a pessoa física do dirigente.
43.	O caso concreto tratado nesta TCE envolve o estabelecimento comercial Farmácia O Carlota/Farmácia Carlota Ltda. (CNPJ 09.113.449/0001-30) , constituído sob a natureza jurídica de sociedade limitada, devendo assim serem responsabilizados também os seus sócios administradores constantes do quadro societário à época das ocorrências, conforme se verifica no Contrato Social e alterações (peça 42) , a saber:
a)	Sra. Larysse Andrade Araújo (CPF XXX.854.211-XX) , sócia administradora, no período de desde 24/2/2014; e 
b)	Sr. Antônio Araújo do Nascimento (CPF XXX.874.713-XX) , sócio administrador, no período de 29/5/2008 a 24/2/2014.
44.	Considerando os ilícitos acima identificados, a imputação de responsabilidade atende aos pressupostos estabelecidos na jurisprudência desta Corte de Contas. Com efeito, há elementos para individualizar as condutas, o nexo de causalidade entre estas e as irregularidades geradoras do dano e está caracterizada a atuação, no mínimo culposa, dos responsáveis, conforme resumido na matriz de responsabilização anexa a esta instrução e demonstrado na descrição das ocorrências listadas no tópico retro 'Caracterização das irregularidades geradoras do dano ao erário'.
45.	Encontram-se, dessa forma, elementos probatórios nos autos que autorizam a responsabilização do estabelecimento comercial Farmácia O Carlota/Farmácia Carlota Ltda., da Sra. Larysse Andrade Araújo, na condição de sócia administradora, e do Sr. Antônio Araújo do Nascimento, na condição de sócio administrador.
46.	Na seara do Direito Financeiro, é cediço que cabe ao responsável demonstrar, por meio da documentação exigida nos normativos do PFPB, a boa e regular aplicação dos recursos públicos federais geridos no âmbito do referido programa, ainda que tais recursos financeiros lhes tenham sido repassados posteriormente à dispensação dos medicamentos, pois fora feito com base nas informações prestadas pelo estabelecimento comercial farmacêutico à luz das exigências previamente estabelecidas e aceitas pelo ente privado. 
47.	Cabia às pessoas aqui responsabilizadas comprovar, por meio de documentos hábeis (notas fiscais de entrada, receitas médicas, cupons vinculados, cupons fiscais, etc.) , que as dispensações de medicamentos respeitaram os normativos do programa.
Citações
48.	Em cumprimento ao Despacho do Secretário da Secex-TCE (peça 82) , foi promovida a citação dos responsáveis por meio dos ofícios:
	Natureza
	Comunicação 
	Data de expedição
	Peça
	Destinatário
	Origem do endereço
	Data da ciência ou motivo da devolução
	Peça da ciência
	Peça da Resposta

	Citação
	Ofício 45842/2021-TCU-Seproc
	16/09/2021
	87
	Larysse Andrade Araujo
	Receita Federal
	24/09/2021
	89
	Não houve

	Citação
	Ofício 45843/2021- TCU-Seproc
	16/09/2021
	86
	Farmacia Carlota Ltda
	Receita Federal
	24/09/2021
	88
	Não houve

Da validade das notificações:
49.	Preliminarmente, cumpre tecer breves considerações sobre a forma como são realizadas as comunicações processuais no TCU. A esse respeito, destacam-se o art. 179, do Regimento Interno do TCU (Resolução 155, de 4/12/2002) e o art. 4º, inciso III, § 1º, da Resolução TCU 170, de 30 de junho de 2004, in verbis:
Art. 179. A citação, a audiência ou a notificação, bem como a comunicação de diligência, farse-ão:
I - mediante ciência da parte, efetivada por servidor designado, por meio eletrônico, fac-símile, telegrama ou qualquer outra forma, desde que fique confirmada inequivocamente a entrega da comunicação ao destinatário;
II - mediante carta registrada, com aviso de recebimento que comprove a entrega no endereço do destinatário;
III - por edital publicado no Diário Oficial da União, quando o seu destinatário não for localizado
 (...) 
Art. 3º As comunicações serão dirigidas ao responsável, ou ao interessado, ou ao dirigente de órgão ou entidade, ou ao representante legal ou ao procurador constituído nos autos, com poderes expressos no mandato para esse fim, por meio de:
I - correio eletrônico, fac-símile ou telegrama;
II - servidor designado;
III - carta registrada, com aviso de recebimento;
IV - edital publicado no Diário Oficial da União, quando o seu destinatário não for localizado, nas hipóteses em que seja necessário o exercício de defesa.
Art. 4º. Consideram-se entregues as comunicações:
I - efetivadas conforme disposto nos incisos I e II do artigo anterior, mediante confirmação da ciência do destinatário;
II - realizadas na forma prevista no inciso III do artigo anterior, com o retorno do aviso de recebimento, entregue comprovadamente no endereço do destinatário;
III - na data de publicação do edital no Diário Oficial da União, quando realizadas na forma prevista no inciso IV do artigo anterior.
§ 1º O endereço do destinatário deverá ser previamente confirmado mediante consulta aos sistemas disponíveis ao Tribunal ou a outros meios de informação, a qual deverá ser juntada ao respectivo processo.
 (...) 
50.	Bem se vê, portanto, que a validade da citação via postal não depende de que o aviso de recebimento seja assinado pelo próprio destinatário da comunicação, o que dispensa, no caso em tela, a entrega do AR em 'mãos próprias'. A exigência da norma é no sentido de o Tribunal verificar se a correspondência foi entregue no endereço correto, residindo aqui a necessidade de certeza inequívoca. 
51.	Não é outra a orientação da jurisprudência do TCU, conforme se verifica dos julgados a seguir transcritos:
São válidas as comunicações processuais entregues, mediante carta registrada, no endereço correto do responsável, não havendo necessidade de que o recebimento seja feito por ele próprio (Acórdão 3648/2013-TCU-Segunda Câmara, Relator Ministro JOSÉ JORGE) ;
É prescindível a entrega pessoal das comunicações pelo TCU, razão pela qual não há necessidade de que o aviso de recebimento seja assinado pelo próprio destinatário. Entregandose a correspondência no endereço correto do destinatário, presume-se o recebimento da citação. (Acórdão 1019/2008-TCU-Plenário, Relator Ministro BENJAMIN ZYMLER) ;
As comunicações do TCU, inclusive as citações, deverão ser realizadas mediante Aviso de Recebimento - AR, via Empresa Brasileira de Correios e Telégrafos, bastando para sua validade que se demonstre que a correspondência foi entregue no endereço correto. (Acórdão 1526/2007-TCU-Plenário, Relator Ministro AROLDO CEDRAZ) .
52.	A validade do critério de comunicação processual do TCU foi referendada pelo Supremo Tribunal Federal, nos termos do julgamento do MS-AgR 25.816/DF, por meio do qual se afirmou a desnecessidade da ciência pessoal do interessado, entendendo-se suficiente a comprovação da entrega do 'AR' no endereço do destinatário:
Ementa: agravo regimental. Mandado de segurança. Desnecessidade de intimação pessoal das decisões do tribunal de contas da união. art. 179 do regimento interno do TCU. Intimação do ato impugnado por carta registrada, iniciado o prazo do art. 18 da lei nº 1.533/51 da data constante do aviso de recebimento. Decadência reconhecida. Agravo improvido.
O envio de carta registrada com aviso de recebimento está expressamente enumerado entre os meios de comunicação de que dispõe o Tribunal de Contas da União para proceder às suas intimações.
O inciso II do art. 179 do Regimento Interno do TCU é claro ao exigir apenas a comprovação da entrega no endereço do destinatário, bastando o aviso de recebimento simples. 
53.	No caso vertente, a citação dos responsáveis se deu em endereços provenientes da base de CPFs da Receita Federal, em sistema custodiado pelo TCU. A entrega dos ofícios citatórios nesses endereços ficou comprovada. 
Da revelia dos responsáveis
54.	Transcorrido o prazo regimental fixado e mantendo-se inertes os aludidos responsáveis, impõe-se que sejam considerados revéis, dando-se prosseguimento ao processo, de acordo com o art. 12, § 3º, da Lei 8.443/1992.
55.	Nos processos do TCU, a revelia não leva à presunção de que seriam verdadeiras todas as imputações levantadas contra os responsáveis, diferentemente do que ocorre no processo civil, em que a revelia do réu opera a presunção da verdade dos fatos narrados pelo autor (Acórdão 1009/2018-TCU-Plenário, Relator Ministro Bruno Dantas; 2369/2013-TCU-Plenário, Relator Ministro Benjamin Zymler; e 2449/2013-TCU-Plenário, Relator Ministro Benjamin Zymler) . Dessa forma, a avaliação da responsabilidade do agente não pode prescindir da prova existente no processo ou para ele carreada. 
9.	Ao não apresentar sua defesa, os responsáveis deixaram de produzir prova da regular aplicação dos recursos sob sua responsabilidade, em afronta às normas que impõem aos gestores públicos a obrigação legal de, sempre que demandados pelos órgãos de controle, apresentar os documentos que demonstrem a correta utilização das verbas públicas, a exemplo do contido no art. 93 do Decreto-Lei 200/1967: 'Quem quer que utilize dinheiros públicos terá de justificar seu bom e regular emprego na conformidade das leis, regulamentos e normas emanadas das autoridades administrativas competentes.' 
10.	Mesmo as alegações de defesa não sendo apresentadas, considerando o princípio da verdade real que rege esta Corte, procurou-se buscar, em manifestações dos responsáveis na fase interna desta Tomada de Contas Especial, se havia algum argumento que pudesse ser aproveitado a seu favor. Os responsáveis apresentaram justificativas, no entanto não lograram afastar as irregularidades apontadas.
56.	Em se tratando de processo em que as partes interessadas não se manifestaram acerca das irregularidades imputadas, não há elementos para que se possa efetivamente aferir e reconhecer a ocorrência de boa-fé na conduta dos responsáveis, podendo este Tribunal, desde logo, proferir o julgamento de mérito pela irregularidade das contas, conforme os termos dos §§ 2º e 6º do art. 202 do Regimento Interno do TCU. (Acórdão 2064/2011-TCU-Primeira Câmara, Relator Ministro Ubiratan Aguiar; 6.182/2011-TCU-Primeira Câmara, Relator Ministro-Substituto Weder de Oliveira; 4.072/2010-TCU-Primeira Câmara, Relator Ministro Valmir Campelo; 1.189/2009-TCU-Primeira Câmara, Relator Ministro-Substituto Marcos Bemquerer; 731/2008-TCU-Plenário, Relator Ministro Aroldo Cedraz) .
57.	Dessa forma, os responsáveis Farmácia O Carlota/Farmácia Carlota Ltda. e Larysse Andrade Araújo devem ser considerados revéis, nos termos do art. 12, §3º, da Lei 8.443/1992, devendo as contas serem julgadas irregulares, condenando-os solidariamente ao débito apurado e aplicando-lhes a multa prevista no art. 57 da Lei 8.443/1992.
Culpabilidade
58.	No âmbito do TCU, é considerado de boa-fé o responsável que, embora tenha concorrido para o dano ao erário ou outra irregularidade, seguiu as normas pertinentes, os preceitos e os princípios do direito. A análise, portanto, é feita sob o ponto de vista objetivo, sem que seja necessária a comprovação de má-fé (dolo) , mas apenas da ausência de boa-fé objetiva (Acórdão 7936/2018-TCU-Segunda Câmara, Relator Ministro-Substituto Augusto Sherman) .
59.	Dessa forma, não é possível atestar a boa-fé dos responsáveis, já que o dano decorreu justamente do descumprimento das normas e princípios do Programa Farmácia Popular do Brasil - PFPB. É possível afirmar que os responsáveis tinham consciência da ilicitude dos atos, haja vista terem assinado termo de adesão no qual requereram a habilitação nas condições estabelecidas pela Portaria que rege o Programa, da qual declararam expressamente estarem cientes de todo o conteúdo e exigências, as quais aceitaram e se comprometeram a cumprir.
Verificação do Prazo de Prescrição da Pretensão Punitiva
60.	Observa-se não ter ocorrido a prescrição da pretensão punitiva por parte do TCU, que, nos termos do entendimento firmado no Acórdão 1441/2016-TCU-Plenário (Relator Ministro Benjamin Zymler) , subordina-se ao prazo geral de prescrição indicado no art. 205 do Código Civil, qual seja, dez anos, contados a partir da data de ocorrência da irregularidade sancionada, nos termos do art. 189 do Código Civil. As irregularidades discutidas nesta TCE ocorreram nos exercícios de 2013 a 2016, portanto há menos de 10 anos, bem como houve interrupção do prazo prescricional, em 12/8/2021, em função do ato que determinou as citações (peça 82) , não restando caracterizada a prescrição da pretensão punitiva. 
CONCLUSÃO
61.	Em face da análise promovida na seção 'Exame Técnico', verifica-se que os responsáveis Farmácia O Carlota/Farmácia Carlota Ltda. e Larysse Andrade Araújo não lograram comprovar a boa e regular aplicação dos recursos e, instados a se manifestar, optaram pelo silêncio, configurando a revelia, nos termos do §3º, do art. 12, da Lei 8.443/1992. Ademais, inexistem nos autos elementos que demonstrem a boa-fé dos responsáveis ou a ocorrência de outras excludentes de culpabilidade.
62.	Vale ressaltar que a jurisprudência pacífica nesta Corte é no sentido da imprescritibilidade das ações de ressarcimento ao erário (Súmula TCU 282) . Dessa forma, identificado dano ao erário, devese instaurar e julgar o processo de tomada de contas especial para responsabilizar seus agentes causadores, respeitando o direito ao contraditório e à ampla defesa, independentemente de quando ocorreram os atos impugnados.
63.	Verifica-se também que não houve a prescrição da pretensão punitiva, conforme análise já realizada.
64.	Tendo em vista que não constam dos autos elementos que permitam reconhecer a boa-fé dos responsáveis, sugere-se que as suas contas sejam julgadas irregulares, nos termos do art. 202, § 6º, do Regimento Interno do TCU, com a imputação do débito atualizado monetariamente e acrescido de juros de mora, nos termos do art. 202, §1º do Regimento Interno do TCU, descontado o valor eventualmente recolhido, com a aplicação da multa prevista no art. 57 da Lei 8.443/1992.
65.	Verifica-se que o débito atribuído ao Sr. Antônio Araújo do Nascimento é de R$ 247,50, em valores históricos. Em virtude da baixa materialidade e em homenagem ao princípio da economia processual, não foi proposta a sua citação.  Dessa forma, quanto ao referido débito, foi proposta a citação somente do responsável solidário, o estabelecimento comercial Farmácia O Carlota/Farmácia Carlota Ltda.
PROPOSTA DE ENCAMINHAMENTO
66.	Diante do exposto, submetem-se os autos à consideração superior, propondo:
a)	excluir da relação de responsáveis o Sr. Antônio Araújo do Nascimento (CPF XXX.874.713-XX) ; 
b)	considerar revéis, para todos os efeitos, o estabelecimento comercial Farmácia O Carlota/Farmácia Carlota Ltda. (CNPJ 09.113.449/0001-30) e a Sra. Larysse Andrade Araújo (CPF XXX.854.211-XX) , dando-se prosseguimento ao processo, nos termos do art. 12, § 3º, da Lei 8.443/1992 c/c o art. 202, § 8º, do RI/TCU;
c)	com fundamento nos arts. 1º, inciso I, 16, inciso III, alíneas 'b' e 'c' da Lei 8.443/1992 c/c os arts. 19 e 23, inciso III, da mesma Lei, e com arts. 1º, inciso I, 209, inciso II e III, 210 e 214, inciso III, do Regimento Interno, que sejam julgadas irregulares as contas do estabelecimento comercial Farmácia O Carlota/Farmácia Carlota Ltda. (CNPJ 09.113.449/0001-30) e da Sra. Larysse Andrade Araújo (CPF XXX.854.211-XX) , e condená-los, solidariamente, ao pagamento das quantias a seguir especificadas, com a fixação do prazo de quinze dias, a contar das notificações, para comprovarem, perante o Tribunal (art. 214, inciso III, alínea 'a', do Regimento Interno) , o recolhimento das dívidas aos cofres do Fundo Nacional de Saúde, atualizadas monetariamente e acrescidas dos juros de mora, calculados a partir das datas discriminadas, até a data dos recolhimentos, na forma prevista na legislação em vigor, abatendo-se, na oportunidade, os valores já ressarcidos:
Responsável: Farmácia O Carlota/Farmácia Carlota Ltda. 
	DATA DA OCORRÊNCIA
	VALOR ORIGINAL
 (R$) 
	D/C

	02/10/2013
	           21,60 
	D

	06/12/2013
	           39,33 
	D

	06/12/2013
	           97,20 
	D

	30/12/2013
	           13,77 
	D

	30/12/2013
	           75,60 
	D

Solidariedade: Farmácia O Carlota/Farmácia Carlota Ltda. e Larysse Andrade Araújo
	DATA DA OCORRÊNCIA
	VALOR ORIGINAL
 (R$) 
	D/C

	31/03/2014
	80,19
	D

	31/03/2014
	13,77
	D

	31/03/2014
	75,90
	D

	31/03/2014
	64,80
	D

	31/03/2014
	13,77
	D

	09/04/2014
	347,49
	D

	16/04/2014
	26,55
	D

	16/04/2014
	19,20
	D

	16/04/2014
	21,60
	D

	13/05/2014
	320,76
	D

	13/05/2014
	34,56
	D

	30/05/2014
	657,00
	D

	30/05/2014
	19,20
	D

	02/06/2014
	1.495,80
	D

	02/06/2014
	19,20
	D

	02/06/2014
	42,00
	D

	06/06/2014
	427,68
	D

	06/06/2014
	51,84
	D

	04/07/2014
	1.472,85
	D

	04/07/2014
	53,46
	D

	04/07/2014
	19,20
	D

	04/07/2014
	19,20
	D

	31/07/2014
	877,95
	D

	31/07/2014
	42,00
	D

	01/08/2014
	106,92
	D

	01/08/2014
	51,84
	D

	09/09/2014
	1.037,69
	D

	09/09/2014
	12,00
	D

	09/09/2014
	65,61
	D

	09/09/2014
	3,90
	D

	09/09/2014
	42,00
	D

	09/09/2014
	561,33
	D

	02/10/2014
	16,80
	D

	02/10/2014
	19,20
	D

	02/10/2014
	1.865,16
	D

	03/10/2014
	100,17
	D

	03/10/2014
	160,38
	D

	03/11/2014
	113,13
	D

	03/11/2014
	19,20
	D

	03/11/2014
	82,51
	D

	03/11/2014
	2.670,48
	D

	03/11/2014
	507,87
	D

	03/11/2014
	73,20
	D

	03/11/2014
	5,11
	D

	03/11/2014
	2,40
	D

	28/11/2014
	3.771,60
	D

	28/11/2014
	588,06
	D

	28/11/2014
	13,77
	D

	28/11/2014
	4,80
	D

	28/11/2014
	130,41
	D

	28/11/2014
	129,69
	D

	28/11/2014
	4,80
	D

	28/11/2014
	25,20
	D

	14/01/2015
	127,80
	D

	14/01/2015
	748,44
	D

	14/01/2015
	3.425,69
	D

	14/01/2015
	21,60
	D

	14/01/2015
	92,34
	D

	14/01/2015
	13,77
	D

	14/01/2015
	21,60
	D

	09/02/2015
	4.282,50
	D

	09/02/2015
	28,80
	D

	09/02/2015
	19,20
	D

	09/02/2015
	36,00
	D

	10/02/2015
	27,54
	D

	10/02/2015
	102,96
	D

	10/02/2015
	1.042,47
	D

	10/02/2015
	65,61
	D

	03/03/2015
	13,77
	D

	03/03/2015
	79,38
	D

	03/03/2015
	66,60
	D

	03/03/2015
	21,60
	D

	03/03/2015
	102,96
	D

	03/03/2015
	2.004,75
	D

	03/03/2015
	5.171,55
	D

	02/04/2015
	13,77
	D

	02/04/2015
	65,61
	D

	02/04/2015
	44,10
	D

	02/04/2015
	15,60
	D

	02/04/2015
	102,24
	D

	02/04/2015
	5.127,29
	D

	02/04/2015
	24,00
	D

	02/04/2015
	2.699,73
	D

	05/05/2015
	6.165,15
	D

	05/05/2015
	4.447,48
	D

	05/05/2015
	127,80
	D

	05/05/2015
	40,80
	D

	05/05/2015
	19,20
	D

	05/05/2015
	51,84
	D

	05/05/2015
	41,70
	D

	05/05/2015
	27,54
	D

	05/05/2015
	4,80
	D

	12/06/2015
	102,24
	D

	12/06/2015
	3.920,20
	D

	12/06/2015
	7.135,80
	D

	12/06/2015
	44,40
	D

	12/06/2015
	50,40
	D

	12/06/2015
	3,60
	D

	12/06/2015
	34,56
	D

	12/06/2015
	41,00
	D

	12/06/2015
	19,20
	D

	07/07/2015
	25,56
	D

	07/07/2015
	5.161,86
	D

	07/07/2015
	5.679,15
	D

	07/07/2015
	44,40
	D

	07/07/2015
	92,40
	D

	07/07/2015
	41,00
	D

	07/07/2015
	51,84
	D

	07/07/2015
	66,60
	D

	07/07/2015
	19,20
	D

	05/08/2015
	5.115,73
	D

	05/08/2015
	13,77
	D

	05/08/2015
	34,56
	D

	05/08/2015
	25,20
	D

	05/08/2015
	90,45
	D

	05/08/2015
	7.489,19
	D

	05/08/2015
	4,80
	D

	31/08/2015
	7.492,94
	D

	31/08/2015
	5.033,07
	D

	31/08/2015
	24,00
	D

	31/08/2015
	27,23
	D

	31/08/2015
	17,28
	D

	31/08/2015
	19,20
	D

	31/08/2015
	21,60
	D

	31/08/2015
	51,12
	D

	14/10/2015
	37,20
	D

	14/10/2015
	11.673,45
	D

	14/10/2015
	32,40
	D

	14/10/2015
	24,00
	D

	15/10/2015
	5.317,63
	D

	15/10/2015
	25,56
	D

	15/10/2015
	51,84
	D

	30/10/2015
	10.333,50
	D

	30/10/2015
	6.836,33
	D

	30/10/2015
	36,00
	D

	30/10/2015
	24,00
	D

	30/10/2015
	13,77
	D

	30/10/2015
	51,84
	D

	18/12/2015
	24,00
	D

	18/12/2015
	21,60
	D

	18/12/2015
	58,80
	D

	18/12/2015
	7.749,00
	D

	18/12/2015
	10.122,44
	D

	18/12/2015
	76,68
	D

	18/12/2015
	69,12
	D

	21/01/2016
	21,60
	D

	21/01/2016
	13,20
	D

	21/01/2016
	42,00
	D

	21/01/2016
	64,58
	D

	21/01/2016
	10.387,95
	D

	21/01/2016
	5.956,02
	D

	21/01/2016
	51,84
	D

	21/01/2016
	25,20
	D

	17/02/2016
	21,60
	D

	17/02/2016
	24,00
	D

	17/02/2016
	153,32
	D

	17/02/2016
	21,60
	D

	17/02/2016
	3.979,13
	D

	17/02/2016
	12.602,25
	D

	17/02/2016
	79,07
	D

	09/03/2016
	460,81
	D

	09/03/2016
	4.534,65
	D

	09/03/2016
	19,20
	D

	09/03/2016
	27,54
	D

	09/03/2016
	34,56
	D

	01/04/2016
	1.162,62
	D

	01/04/2016
	2.305,20
	D

	01/04/2016
	10,80
	D

	01/04/2016
	27,90
	D

	29/04/2016
	1.321,05
	D

	29/04/2016
	19,80
	D

	29/04/2016
	25,80
	D

	03/05/2016
	322,92
	D

	03/05/2016
	6,73
	D

	03/05/2016
	13,50
	D

d)	aplicar ao estabelecimento comercial Farmácia O Carlota/Farmácia Carlota Ltda. (CNPJ 09.113.449/0001-30) e à Sra. Larysse Andrade Araújo (CPF XXX.854.211-XX) , individualmente, a multa prevista no art. 57 da Lei 8.443/1992 c/c o art. 267 do Regimento Interno, com a fixação do prazo de quinze dias, a contar das notificações, para comprovarem, perante o Tribunal (art. 214, inciso III, alínea 'a', do Regimento Interno) , o recolhimento das dívidas aos cofres do Tesouro Nacional, atualizadas monetariamente desde a data do Acórdão até a dos efetivos recolhimentos, se forem pagas após o vencimento, na forma da legislação em vigor;
e)	autorizar, desde logo, nos termos do art. 28, inciso II, da Lei 8.443/1992, a cobrança judicial das dívidas, caso não atendidas as notificações;
f)	autorizar, desde logo, com fundamento no art. 26, da Lei 8.443/1992 c/c o art. 217, do Regimento Interno do TCU, caso seja do interesse dos responsáveis, o parcelamento das dívidas em até 36 parcelas, incidindo, sobre cada uma, os encargos legais devidos, sem prejuízo de alertá-los de que, caso optem por essa forma de pagamento, a falta de comprovação do recolhimento de qualquer parcela implicará o vencimento antecipado do saldo devedor, nos termos do art. 26, parágrafo único, e 59, da Lei 8.443/1992 c/c o art. 217, § 2º, do Regimento Interno do TCU;
g)	enviar cópia do Acórdão que vier a ser prolatado à Procuradoria da República no Estado do Ceará, nos termos do § 3º do art. 16 da Lei 8.443/1992, c/c o § 7º do art. 209 do Regimento Interno do TCU, para adoção das medidas cabíveis, e ao Fundo Nacional de Saúde e aos responsáveis, para ciência, e informar-lhes que a deliberação, acompanhada do Relatório e do Voto que a fundamenta, está disponível para a consulta no endereço www.tcu.gov.br/acordaos, além de esclarecer que, caso requerido, o TCU poderá fornecer sem custos as correspondentes cópias, de forma impressa;
h)	 informar à Procuradoria da República no Estado do Ceará que, nos termos do parágrafo único do art. 62 da Resolução TCU 259/2014, os procuradores e membros do Ministério Público credenciados nesta Corte podem acessar os presentes autos de forma eletrônica e automática, ressalvados apenas os casos de eventuais peças classificadas como sigilosas, as quais requerem solicitação formal."
O Ministério Público junto a este Tribunal (MP/TCU) , representado pelo procurador Marinus Eduardo De Vries Marsico, concordou com as propostas da unidade instrutiva (peça 94) .
	É o relatório.

não há.

Procurador Marinus Eduardo De Vries Marsico.

TOMADA DE CONTAS ESPECIAL. FNS. AUDITORIA DENASUS. DANO AO ERÁRIO POR IRREGULARIDADES NA EXECUÇÃO DO PROGRAMA FARMÁCIA POPULAR DO BRASIL. NOTIFICAÇÃO. CITAÇÃO. REVELIA. CONTAS IRREGULARES. DÉBITO. MULTA. COMUNICAÇÕES.

TOMADA DE CONTAS ESPECIAL (TCE)

Secretaria de Controle Externo de Tomada de Contas Especial (SecexTCE).

O Fundo Nacional de Saúde instaurou esta tomada de contas especial contra o estabelecimento comercial Farmácia Carlota Ltda. ME (Farmácia O Carlota) e seus sócios-administradores, Sra. Larysse Andrade Araújo e Sr. Antônio Araújo Nascimento, por irregularidades ocorridas no período de 2/10/2013 a 3/5/2016, relacionadas à execução do Programa Farmácia Popular do Brasil (PFPB) , custeado com recursos federais do Sistema Único de Saúde (SUS) .
	As irregularidades foram constatadas pelo Departamento Nacional de Auditoria do SUS (Denasus) , em auditoria realizada entre 26/2/2018 e 13/4/2018, com a finalidade de avaliar a a execução do programa e o cumprimento das normas estabelecidas nas portarias GM/MS 971/2012 e 111/2016 pela referida farmácia credenciada, localizada no município de Guaraciaba do Norte/CE.
No relatório de auditoria 18083 foram registradas ocorrências relacionadas a dispensação de medicamentos e à documentação comprobatória:[footnoteRef:2] [2:  Peça 34.] 
"registro de dispensações de medicamentos sem notas fiscais que comprovem a aquisição";
"registro de dispensações de medicamentos em nome de pessoas falecidas";
"não apresentação de cópias dos cupons fiscais vinculados e/ou receitas médicas";
"apresentação de cupons fiscais vinculados e/ou receitas médicas com irregularidades";
"registro de dispensação de medicamentos em nome de funcionários/responsáveis pelo estabelecimento, sem apresentação de documentação comprobatória".
O Denasus acolheu parte das justificativas apresentadas pelo estabelecimento fiscalizado quando oportunizado o contraditório às constatações do relatório preliminar de auditória; imputou responsabilidades à empresa Farmácia Carlota Ltda. ME (Farmácia O Carlota) e aos sócios Larysse Andrade Araújo e Antônio Araújo Nascimento; e quantificou o prejuízo ao erário no valor histórico de R$ 199.493,43[footnoteRef:3]. [3:  Peça 34, p. 23-69.] 
O tomador de contas especial, em seu relatório 522/2020[footnoteRef:4], concluiu pelos mesmos fatos irregulares, normas infringidas, responsabilidades e quantificação do dano registrados no relatório de auditoria do Denasus, sendo registrada a inadimplência dos responsáveis no Siafi. [4:  Peça 71 e 72.] 
A Controladoria-Geral da União concordou com as conclusões do relatório do tomador de contas especial e o ministro de Estado da Saúde atestou ciência do processo[footnoteRef:5].  [5:  Peças 75-77.] 
Neste Tribunal, foram citadas a Farmácia Carlota Ltda. ME e sua sócia-administradora, Sra. Larysse Andrade Araújo, pelas mesmas irregularidades e débitos delineados pelo Denasus e pelo tomador de contas especial[footnoteRef:6].  [6:  Peças 86-90.] 
A unidade instrutiva não citou o sócio Antônio Araújo Nascimento, com fundamento no princípio da economia processual e por entender que os valores históricos a ele imputados são de baixa materialidade (R$ 247,50) . Sobre esse sócio, acrescento que, segundo pesquisa no sistema CNPJ da Receita Federal realizada por minha assessoria, não figura como sócio-administrador da empresa responsabilizada nestes autos. 
Devidamente citados, os responsáveis não apresentaram alegações de defesa neste Tribunal.
Assim, no essencial, a Secretaria de Controle Externo de Tomada de Contas Especial propõe considerar os responsáveis revéis, julgar suas contas irregulares, com condenação ao pagamento dos débitos imputados, aplicar a multa prevista no art. 57 da Lei 8.443/1992 e autorizar o parcelamento das dívidas em até 36 parcelas.
O Ministério Público junto a este Tribunal (MP/TCU) , representado pelo procurador Marinus Eduardo De Vries Marsico, concordou com as propostas da SecexTCE[footnoteRef:7]. [7:  Peça 94.] 
II
Reproduzo, da instrução da SecexTCE, as anotações a respeito dos requisitos de adesão ao programa e da forma de comprovação do fornecimento dos medicamentos para fins dos pagamentos pelo Ministério da Saúde:
"11.	A participação no Programa Farmácia Popular do Brasil - PFPB se dá por meio de adesão, de forma que as farmácias e drogarias que pretendem participar devem atender aos critérios previstos nas Portarias que o regulamentam. A participação não constitui uma obrigatoriedade aos estabelecimentos farmacêuticos, mas sim uma manifestação de vontade, com celebração de convênio entre o estabelecimento e o Ministério da Saúde. As normas instituidoras do PFPB são de consulta pública e devem ser cumpridas pelos estabelecimentos que desejem dele participar, devendo, inclusive, atestar estar cientes de todo o conteúdo e exigências previstas, mediante apresentação de requerimento e assinatura de termo de adesão. 
12.	Para atestar a veracidade e legalidade das dispensações realizadas, a portaria que rege o Programa estabelece a obrigatoriedade de armazenar e manter, por um prazo de 5 (cinco anos) , as notas fiscais de aquisição dos medicamentos e/ou correlatos do Programa junto aos fornecedores, os cupons fiscais de venda, os cupons vinculados assinados pelos clientes e as respectivas receitas médicas. O descumprimento de qualquer das regras dispostas na Portaria e seus Anexos pelas farmácias e drogarias caracteriza prática de irregularidade no âmbito do PFPB."
A adesão ao programa tem natureza convenial, nos termos das portarias GM/MS 184/2011, GM/MS 971/2012, GM/MS 111/2016 e da portaria de consolidação GM/MS 5/2017, bem como de acordo com a jurisprudência desta Corte (Acórdão 5259/2018-TCU-Primeira Câmara, de relatoria do ministro Vital do Rêgo) . Os partícipes devem, assim, apresentar a documentação exigida para comprovar a regularidade dos pagamentos que demandaram e receberam no âmbito do programa, consoante o seguinte enunciado da jurisprudência selecionada do Tribunal, constituído a partir do referido acórdão:
"A pessoa jurídica que participa do Programa Farmácia Popular do Brasil (PFPB) assume a gestão de recursos públicos, submetendo-se à obrigação de prestar contas, conforme disposto no art. 70, parágrafo único, da Constituição Federal, e sujeitando-se a eventual responsabilização em solidariedade com seus administradores, caso configurado o mau uso dos recursos geridos, nos termos do art. 71, inciso II, da Lei Maior."
Dessa forma, uma vez que o ônus de comprovar a regular gestão dos recursos cabe aos participantes do PFPB, a não apresentação dos documentos que comprovam a regularidade das dispensações gera presunção de dano ao erário.
Consoante ressaltado pelo tomador de contas especial e pela unidade instrutiva, foram descumpridos dispositivos de normativos do Ministério da Saúde que impõem às farmácias e drogarias participantes do programa a obrigação de manter sob guarda as notas fiscais de aquisição de medicamentos e/ou correlatos, devendo apresentá-los ao citado ministério sempre que necessário, conforme arts. 23 e 40 da portaria GM/MS 971/2012:
 "Art. 23. Para a comercialização e a dispensação dos medicamentos e/ou correlatos no âmbito do PFPB, as farmácias e drogarias devem obrigatoriamente observar as seguintes condições:
 (...) 
§ 2º Caberá as farmácias e drogarias manter por um prazo de 5 (cinco) anos para apresentação, sempre que necessário, as notas fiscais de aquisição dos medicamentos e/ou correlatos do PFPB junto aos fornecedores, com arquivamento de 2 (duas) cópias, uma em meio físico e outra em meio magnético e/ou arquivo digitalizado, no próprio estabelecimento. 
§ 3º No caso de não ser possível a guarda das cópias dos documentos de que tratam os §§ 1º e 2º em meio magnético e/ou arquivo digitalizado no próprio estabelecimento, as farmácias e drogarias poderão arquivá-las em meio físico na respectiva empresa que a ela presta serviços contábeis ou em outro estabelecimento de sua preferência.
 (...) 
Art. 40. O descumprimento de qualquer das regras dispostas nesta Portaria e seus Anexos pelas farmácias e drogarias caracteriza prática de irregularidade no âmbito do PFPB, considerando-se irregulares as seguintes situações, entre outras: 
I - comercializar e dispensar medicamentos e/ou correlatos fora da estrita observância das regras de execução do PFPB, dispostas nesta Portaria;
 (...) ".
A farmácia não apresentou documentos aptos a comprovar a compatibilidade entre o que foi adquirido dos fornecedores e o que foi dispensado pela Farmácia Carlota Ltda. ME aderente/convenente do programa e, portanto, a comprovação da regularidade dos pagamentos demandados e efetuados pelo ministério.
Conforme registrado pela SecexTCE, a ausência de alegações de defesa e razões de justificativas não implica, automaticamente, a imputação dos débitos aos responsáveis. No entanto, ao contrário do que ocorreu na fase interna da TCE e sopesados na apuração dos débitos pelo tomador de contas, após a citação deste Tribunal não foram carreados aos autos documentos/informações ou qualquer defesa dos responsáveis que permitam concluir pela regularidade nos pagamentos realizados ao estabelecimento beneficiado com recursos federais do SUS/Programa Farmácia Popular do Brasil.
18. 	Desse modo, impõe-se julgar irregulares as contas da Sra. Larysse Andrade Araújo e condená-la em débito, solidariamente, com a empresa Farmácia Carlota Ltda. ME. 
19.	Acrescente-se que não ocorreu a prescrição decenária da pretensão punitiva deste Tribunal, contada nos termos do acórdão 1441/2016-Plenário, cabendo também a aplicação aos responsáveis citados a multa prevista no art. 57 da Lei 8.443/1992. 
	Diante do exposto, acolho a análise empreendida pela unidade instrutiva, endossada pelo MP/TCU, e manifesto-me pela aprovação do acórdão que ora submeto à apreciação deste Colegiado.
TCU, Sala das Sessões Ministro Luciano Brandão Alves de Souza, em 23 de agosto de 2022.
Weder de Oliveira
Relator